臺灣板橋地方法院民事判決　　　　　　　94年度訴字第1672號
原　　　告　丙○○
被　　　告　甲○○
上列當事人間請求履行協議事件，經本院於民國94年11月17日言
詞辯論終結，判決如下：
    主  文
被告應給付原告新台幣參佰萬元，及自民國九十四年十一月一日
起至清償日止按年息百分之五計算之利息。
訴訟費用由被告負擔。
本判決由原告以新台幣參拾萬元為被告供擔保後，得假執行；但
被告如以新台幣壹佰萬元為原告預供擔保後，得免假執行。
    事實及理由
一、原告起訴主張：緣原告因訴外人乙○○欠款，前曾聲請查封
    訴外人乙○○所有坐落台北縣新莊市○○○路562 巷2 號房
    屋，嗣訴外人乙○○為出售該屋於被告，兩造乃與訴外人乙
    ○○協議，同意先由買賣價款中被告應支付之金額支付原告
    新台幣（下同）300 萬元，俟原告撤銷查封利其過戶後，再
    於交付尾款時交付100 萬元予原告，詎94年6 月16日被告與
    乙○○通知原告交付尾款時，竟故意藉詞支開原告後，違背
    約定未予依協議由被告交付原告，雖經原告屢屢催討均置之
    不理；而兩造於94年5 月17日之付款方式，係由被告簽收30
    0 萬元之票據，再由被告將300 萬元之直接交付原告，則尾
    款亦應比照辦理，否則何須三方簽立協議書，且被告自承交
    付尾款時係開立三紙支，足認被告明知其尾款有100 萬元應
    交付原告，如均係應交付乙○○，又何須多此一舉開立三紙
    支票，可見被告有義務逕將尾款100 萬元交付原告，爰依協
    議書之法律關係請求被告給付100 萬元，及自起訴狀繕本送
    達翌日起至清償日止按年息5%計算之利息云云。
二、被告則抗辯：原告與訴外人乙○○於94年4 月29日簽訂協議
    書，惟訴外人乙○○並未依協議書履行，嗣兩造與訴外人乙
    ○○再於94年5 月17日簽訂協議書，約定一立查書同時承買
    方（即被告）將前述300 萬元支付甲方（即訴外人乙○○）
    簽收後即交付乙方（即原告），乙方並即送件法院撤銷前述
    查封。二本件不動產買賣尾款交付同時應會同乙方，言明交
    付尾款時，以本買賣尾款支付乙方100 萬元正；則前開協94
    年5 月17日協議書之當事人應為原告及訴外人乙○○，被告
    自不受該協議書之拘束，從被告未依前開協議給付訴外人乙
    ○○買賣價金之尾款，亦應由訴外人乙○○負損害賠償之責
    任，而無由被告負擔契約履行之責之理；況被告已於94年6
    月16日給付訴外人乙○○尾款2,306,799 元，訴外人乙○○
    對告已無由主張任何權利，則訴外人乙○○違反其與原告之
    協議，自與被告無涉；為此，求為判決駁回原告之訴及其假
    執行之聲請。
三、經查原告主張因訴外人乙○○欠款，前曾聲請查封訴外人乙
    ○○所有坐落台北縣新莊市○○○路562 巷2 號房屋，嗣訴
    外人乙○○為出售該屋於被告，兩造乃與訴外人乙○○於94
    年5 月17日簽訂協議書，約定：「一立本書同時承買方（即
    被告）將前述新台幣300 萬元支付甲方（即訴外人乙○○）
    簽收後即交付乙方（即原告），乙方並即送件法院撤銷前述
    查封。二本件不動產買賣尾款交付同時應會同乙方，言明交
    付尾款時以本買賣尾款再支付乙方新台幣100 萬元正」之事
    實，已據提出協議書1 件為證，復為被告所不爭執，自堪信
    為真實。因此，本件之爭點應為兩造與訴外人乙○○於94年
    5月17日 簽定協議書之權利義務應如何解釋。
四、兩造與訴外人乙○○於94年5月17日簽定協議書之解釋：
  (一)按解釋契約，固須探求當事人立約時之真意，不能拘泥於契
    約之文字，但契約文字業已表示當事人真意，無須別事探求
    者，即不得反捨契約文字而更為曲解，最高法院17年上字第
    1118號判例著有明文。查兩造與訴外人乙○○於94年5 月17
    日簽訂之協議書係記載「立本書同時承買方（即被告）將前
    述新台幣300 萬元支付甲方（即訴外人乙○○）簽收後即交
    付乙方（即原告），乙方並即送件法院撤銷前述查封」，並
    非記載「主本書同時承買方將前述新台幣300 元支付甲方簽
    收後，再由甲方即交付乙方，乙方並即送件法院撤銷前述查
    封」，依兩造與訴外人乙○○用語之文法結構觀之，給付乙
    方300 萬元之主詞係承買方，而非甲方，因此，應給付原告
    300 萬元之主體係被告，並非訴外人乙○○，文義甚明，揆
    諸前揭最高法院判例要旨，自不得捨契約文字更為曲解。再
    者，衡諸兩造與訴外人乙○○之真意，前開300 萬元亦應由
    被告直接給付予原告，訴外人乙○○僅有簽收之權限，而非
    由被告給付訴外人乙○○，再由訴外人乙○○給付原告，否
    則，訴外人乙○○收受300 萬元後不交付予原告，則被告將
    因原告不撤銷系爭房屋之假扣押執行，無法獲得系爭房屋之
    所有權，顯與三方簽訂協議書之目的有違。因此，94年5 月
    17日所簽定協議書第1 項，無論就契約文義、當事人真意或
    交易常情而論，均係由被告將300 萬元交予訴外人乙○○簽
    收，並由被告立即交予原告，至為明確。
  (二)按解釋契約，應探求當事人立約時之真意，而真意何在，又
    應以過去事實及其他一切證據資料為斷定之標準，不能拘泥
    文字致失真意，即解釋契約，應斟酌訂立契約當時及過去之
    事實暨交易上之習慣，依誠信原則，從契約之主要目的，及
    經濟價值作全盤之觀察，最高法院85年台上字第517 號判決
    著有明文。查94年5 月17日之協議書第2 項係記載「本件不
    動產買賣尾款交付同時應會同乙方，言明交付尾款時以本買
    賣尾款再支付乙方新台幣100 萬元正」，因上開文字在文法
    上缺乏主詞，則上開買賣尾款100 萬元究應由被告支付予訴
    外人乙○○，再由訴外人乙○○支付予原告，或應由被告直
    接支付予原告，文義上並不明確，爰就訂約過去之事實、誠
    信原則、契約主要目的、及經濟價值之全盤觀察，分項析述
    之：
  訂約過去之事實：查原告與訴外人乙○○於94年4 月29日曾
    簽定協議書，約定：「一甲方（即訴外人乙○○）出售...
    房屋之價款新台幣300 萬元整支付乙方（即原告）同時，乙
    方撤銷查封，（於乙方撤銷查封送件同時，由上述該屋承買
    人甲○○直接支付，該支付金額由買賣價金扣除），爾後如
    有補正事宜，乙方應即時予以補正，否則應負延遲責任。二
    甲方雙方及前述買方約定於民國94年5 月4 日會同前往板橋
    地方法院處理第壹項事宜。」惟被告並未於94年5 月4 日會
    同原告與訴外人乙○○處理撤銷該假扣押執行與給付房屋價
    款事宜，有原告提出其於94年5 月4 日與訴外人乙○○簽定
    之協議書1 件為證，復為兩造所不爭執，堪認僅由原告與訴
    外人乙○○簽訂協議書，並無法解決原告撤銷假扣押執行與
    被告給付房屋價款問題。因此，兩造與訴外人乙○○於94年
    5 月17日所簽訂之協議書，自有拘束三方之效力，並非如被
    告抗辯：94年5 月17日之協議書僅有拘束原告與訴外人乙○
    ○之效力云云。
  契約之主要目的：被告雖抗辯：94年5 月17日協議書，不過
    係原告唯恐訴外人乙○○違背同年4 月29日之協議而有債務
    不履行之情事，過要求訴外人乙○○務必將被告給付之房地
    買賣價金尾款100 萬元給付原告云云。惟查被告苟於94年5
    月17日交付訴外人乙○○房屋價款300 萬元，而訴外人乙○
    ○未交付予原告，則原告即不會撤銷假扣押執行，被告跟本
    無法取得該屋之所有權，顯見被告於94年5 月17日簽定協議
    書第1 項之目的，係在於透過將300 萬元形式上交由訴外人
    乙○○簽收，再由被告直接給付予原告之方式，以確保取得
    原告撤銷假扣押執行文件；至於原告於94年5 月17日簽協議
    書第2 項之目的，則係欲比照第1 項之交付方式，確保訴外
    人乙○○清償尾款100 萬元。否則，被告應給付訴外人之尾
    款為2,306,799 元（已據兩造所不爭執），自無須於94年5
    月17日之協議書第2 項特別就100 萬元加以約定。是被告依
    94年5 月17日協議書第1 項獲得原告撤銷假扣押執行之保護
    後，即抗辯：該協議書之目的僅在要求訴外人乙○○履行94
    年4 月29日之協議云云，顯然乖離常情，不足採信。
  誠信原則：查被告於支付300 萬元房屋價款時，僅形式上經
    由訴外人乙○○簽收，再由被告直接支付予原告，以確保被
    告取得原告出具之撤銷假扣押執行文件；然於給付尾款2,30
    6,799 元，卻將尾款悉收交付予訴外人乙○○，並解釋契約
    之真意為尾款中之100 萬元應直接交付被告，則被告就此所
    為之解釋，顯然有違誠信原則，洵無可採。
  經濟價值之觀察：查原告因訴外人乙○○積欠400 萬元查封
    乙○○所有之系爭房屋，被告向訴外人乙○○購買系爭房屋
    ，須支付乙○○價款5,306,799 元，則三方於94年5 月17
    日簽訂協議書如有拘束三方之效力，可使被告於承買該屋時
    因原告撤銷假扣押執行而取得所有權，原告可因代為受領被
    告給付訴外人乙○○之房屋價款而獲得清償，不而另行起訴
    請求訴外人乙○○清償借款。因此，就三方於94年5 月17日
    訂立協議書之經濟價值作觀察，被告自應將尾款2,806,779
    元中之100 萬元交由訴外人乙○○簽收，並立即由被告交付
    予原告，至為明確。
  綜上所述，94年5 月17日協議書第2 項之真意，參酌訂約過
    去之事實、誠信原則、契約主要目的、及經濟價值之全盤觀
    察，被告買賣房屋尾款2,306,799 中之100 萬元，應係由被
    告交由訴外人乙○○簽收，再由被告直接交付原告，至為明
    確。而被告既未依前開協議書第2 項之約定將尾款100 萬元
    交付予原告，則原告自得依據上開協議書第2 項之約定，請
    求被告給付100萬元。
五、從而，原告依據94年5 月17日所簽訂協議書之法律關係，請
    求被告給付100 萬元，及自94年11月1 日即起訴狀繕本送達
    翌日起至清償日止按年息5%計算之利息，為有理由，應予准
    許。又兩造均陳明願供擔保，請准為假執行與免假執行之宣
    告，均核無不合，爰分別酌定相當擔保金額准許之。
六、結論：原告之訴為有理由，依民事訴訟法第78條、第390 條
    第2 項、第392 條第2 項，判決如主文。
中　　華　　民　　國　　94　　年　　11　　月　　28　　日
                  民事第三庭    法　官　何君豪
以上正本係照原本作成
如對本判決上訴，須於判決送達後20日內向本院提出上訴狀
中　　華　　民　　國　　94　　年　　11　　月　　28　　日
                                書記官　蕭興南
